臺灣高等法院高雄分院民事判決　九十三年度上易字第七八號
　　　上訴人即附
　　　帶被上訴人　擎工企業有限公司
　　　法定代理人　甲○○
　　　訴訟代理人　陳水聰律師
　　　　　　　　　陳宏義律師
　　　被上訴人即
　　　附帶上訴人　卓岳營造有限公司
　　　法定代理人　乙○○
　　　訴訟代理人　張標全律師
當事人間給付工程款事件，上訴人對於中華民國九十三年二月二十四日臺灣高雄地方
法院九十年訴字第二０八四號第一審判決提起上訴，本院於九十三年八月十八日辯論
終結，判決如左：
　　　主　　　文
原判決關於駁回附帶上訴人（即被上訴人）後開第二項之訴部分，及訴訟費用之裁判
，廢棄。
附帶被上訴人(即上訴人)應再給付附帶上訴人（即被上訴人）新台幣貳拾捌萬伍仟伍
佰捌拾肆元，及自九十年九月十四日起，至清償日止，按年息百分之五計算之利息。
附帶上訴人（即被上訴人）之其餘附帶上訴駁回。
上訴人（即附帶被上訴人）之上訴駁回。
第一、二審訴訟費用（包括本、反訴及附帶上訴）由上訴人（即附帶被上訴人）負擔
四分之三，餘由被上訴人（即附帶上訴人）負擔。
　　　事實及理由
一、本件被上訴人起訴主張，伊於八十九年四月二十日承攬上訴人坐落高雄縣岡山鎮
    ○○段二一五一號土地上即嘉新東路一巷五號之公司廠房新建工程，總工程款新
    台幣（下同）二千零五十萬元，伊已依約施作完成，並於九十年二月二十四日驗
　　收交屋，依約被上訴人應給付工程尾款三十六萬五千九百八十四元，惟迄未給付
　　，又系爭工程之廠房內地面原約定以防潮布施作，嗣上訴人要求改以ＰＵ施作，
　　增加工程費五十二萬四千七百七十六元，上訴人亦拒不付款，另被上訴人雖曾於
　　九十年一月四日應上訴人要求，表示願無償加作水利局擋土牆、裝卸台補高、車
　　棚等工程，惟當時上訴人係乘伊存款不足，有跳票危機，迫使伊應允無償施作，
　　顯失公平，伊爰依民法第七四條規定，以起訴狀聲明撤銷，上訴人仍應給付被上
　　訴人加作之工程費五十七萬零八百七十四元，以上合計工程款一百四十六萬一千
　　六百三十四元，依承攬關係訴請上訴人如數給付，並自起訴狀繕本送達翌日起算
　　之法定遲延利息。
二、上訴人則以：被上訴人曾承諾廠房內地面改作ＰＵ地板之差價由其自行吸收，自
　　不得請求此部分之工程款，又被上訴人已應允無償加作上開擋土牆等工程，上訴
　　人並不知被上訴人公司財務狀況，無從迫使被上訴人為無償加作之承諾，被上訴
　　人自不得撤銷承諾再請求該部分之工程款，且否認被上訴人支出上開加作之工程
　　費用，另被上訴人施作之系爭工程有屋頂漏水之瑕疵，致天花板、貨物及機器毀
　　損，另廠房內ＰＵ地板、柏油路面亦有凹陷之瑕疵，其中屋頂漏水修護費用需五
　　十一萬五千元，天花板修護費用需二十一萬六千一百十四元，貨物及機器損失七
　　萬元，ＰＵ地板及柏油路面修護費用需三十萬元，以上合計一百十萬一千一百十
　　四元，被上訴人應負償付責任，上訴人可以之與被上訴人請求之款項相抵銷，經
　　抵銷後，被上訴人已無工程款可資請求，上訴人並依承攬瑕疵擔保及債務不履行
　　之法律關係提起反訴，請求被上訴人給付上訴人一百十萬一千一百十四元及自反
　　訴狀繕本送達翌日起算之法定遲延利息。（原審駁回上訴人之反訴請求，上訴人
　　上訴後主動扣除應付尾款三十六萬五千九百八十四元，僅反訴請求給付七十三萬
　　五千一百三十元本息）。
三、原審法院判令上訴人應給付被上訴人三十六萬八千三百二十元本息，駁回被上訴
    人其餘之訴及上訴人之反訴。
  (一)上訴人不服提起上訴，其上訴聲明及答辯聲明為：
    1.本訴部分：
    　(1)原判決不利上訴人部分，廢棄。
      (2)右廢棄部分，被上訴人在第一審之訴及假執行之聲請，駁回。
　　　(3)第一、二審訴訟費用由被上訴人負擔。
      (4)如受不利判決，願供擔保，請宣告免假執行。
      (5)被上訴人之附帶上訴駁回。
　　(2)反訴部分：
    　(1)原判決廢棄。
      (2)被上訴人應給付上訴人七十三萬五千一百三十元及自反訴狀繕本送達翌日起
　　　　，至清償日止，按年息百分之五計算之利息。
　　　(3)第一、二審訴訟費用由被上訴人負擔。
　　　(4)願供擔保，請宣告假執行。
　(二)被上訴人提起附帶上訴，其附帶上訴聲明及答辯聲明為：
  　1.本訴部分：
    　(1)原判決不利被上訴人部分，廢棄。
      (2)上訴人應再給付被上訴人一百零九萬三千三百十四元，及自起訴狀繕本送達
　　　　翌日起，至清償日止，按年息百分之五計算之利息。
　　　(3)訴訟費用由上訴人負擔。
　　　(4)上訴人之上訴駁回。
　　2.反訴部分：
    　(1)上訴人之上訴駁回。
      (2)訴訟費用由上訴人負擔。
四、上訴人經合法通知，無正當理由，未於言詞辯論期日到庭，核無民事訴訟法第三
　　百八十六條各款所列情形，爰依被上訴人聲請，由其一造辯論，而為判決，合先
　　明。
五、被上訴人主張，伊承攬上訴人坐落高雄縣岡山鎮○○段二一五一號土地上即嘉新
    東路一巷五號之公司廠房新建工程，總工程款二千零五十萬元，伊已依約施作完
　　成，並於九十年二月二十四日驗收交屋，依約被上訴人應給付工程尾款三十六萬
　　五千九百八十四元，惟迄未給付，又系爭工程之廠房內地面原約定以防潮布施作
　　，嗣上訴人要求改以ＰＵ施作，增加工程費用五十二萬四千七百七十六元，上訴
　　人亦迄未付款等事實，業據提出交屋簽收單、保固切結書、合約書、ＰＵ費用明
　　細單在卷（原審卷五、六、三六─四九頁）為證，且為上訴人所不爭執，自可信
　　為真實。
六、被上訴人又主張，伊雖曾於九十年一月四日被上訴人要求，表示願無償加作上開
    水利局擋土牆等工程，惟當時係上訴人乘伊存款不足，有跳票危機，以如不無償
    加作，即不給付原工程款相脅，迫使被上訴人應允無償施作，顯失公平，伊爰依
    民法第七四條規定，以起訴狀聲明撤銷無償加作之承諾，上訴人仍應給付被上訴
    人加作之工程費五十七萬零八百七十四元等事實，固據提出加作工程明細表、估
　　驗單（原審卷七─十五頁）在卷為證，然為上訴人所否認，並抗辯以前詞，是本
　　件應審究者為(一)被上訴人所得請求之工程款(二)上訴人得主張抵銷之金額(三)上訴人
　　反訴請求有無理由﹖
七、被上訴人所得請求之工程款：
　(一)被上訴人主張伊已完成系爭工程，尚有工程尾款三十六萬五千九百八十四元未獲
    付款之事實，為上訴人所不爭執，已如前述，則被上訴人請求此部分之工程款自
　　有理由。
　(二)被上訴人又主張系爭工程之廠房內地面原約定以防潮布施作，嗣上訴人要求改以
    ＰＵ施作，增加工程費用五十二萬四千七百七十六元之事實，為上訴人所不爭執
    ，亦如前述，上訴人雖另以被上訴人曾承諾廠房內地面改作ＰＵ地板之差價由被
    上訴人自行吸收，被上訴人自不得再對上訴人請求云云為抗辯，並由其負責人甲
    ○○到庭陳在卷（原審卷二五二、二五三頁）。然查此部分之工程款高達五十二
    萬四千七百七十六元，非屬小額，徵諸常情，應無由承接人自行吸收之理，其嗣
    僅憑其負責人到庭之陳述，即抗辯稱被上訴人曾承諾自行吸收改作之差價，已無
　　權再請求此改作部分之工程款云云，自難遽採，從而被上訴人請求此部分之工程
　　款，亦有理由。
　(三)被上訴人再主張其另加作上開水利局擋土牆等工程，工程費共五十七萬零八百七
    十四元等事實，固據提出上開加作工程明細表、估驗單在卷為證，然為上訴人所
    否認，並抗辯稱被上訴人已應允無償加作上開工程等，自不得請求此加作部分之
　　工程款云云。經查，兩造於九十年一月四日簽立「岡山新建廠房零星工程項目須
　　完成時間表」，約定上開加作之水利局擋土牆等工程為無償工程，有該「岡山新
    建廠房零星工程項目須完成時間表」在卷（原審卷九四頁）可稽，被上訴人亦坦
    承曾應允無償另加施作上開水利局擋土牆等工程，雖抗辯稱係上訴人乘其存款不
    足，有跳票危機，以如不無償加作，即不給付原工程款相脅，迫使被上訴人應允
    無償加作，顯失公平，其爰依民法第七四條規定，以起訴狀聲請撤銷無償施作之
    應允，上訴人仍應給付此加作之工程款云云，並提出高新銀行存款明細分類帳、
    切結書在卷（原審卷五二頁、九三頁）為證，惟該分類帳僅能顯示該帳戶於八十
    九年十二月二十六日有存款餘額二千二百六十一元，及至九十年一月五日存入一
    百五十萬元一事，支出五十萬元、五十萬元及三十萬元三筆之情，又兩造於九十
    年一月五日簽立之上開切結書係記載：「乙方（指被上訴人）承包甲方（指上訴
    人）新建廠房工程，因多項工程尚未完工，甲方保留尾款百分之十五，先前已支
    付之百分之七四點二九之款項外，並同意再支付一百五十萬元正予乙方，其餘款
    項乙方須依八十九年（九十年之誤）一月四日雙方共同簽署之『岡山新建廠房零
    星工程項目須完成時間表』依約完成，甲方才予以支付至工程總款所示之百分之
    八十五。」等語，旨在督促雙方各應儘速依約完成未完工之原有工程及零星工程
    ，暨給付工程款，要難遽指為乘人有跳票危機相脅，自不足為被上訴人有利之認
　　定。至證人即被上訴人公司負責人之妻弟施昱承固到庭證述：伊前擔任被上訴人
　　公司之廠長，八十九年底向上訴人請款，上訴人因知被上訴人要跳票，故要求被
　　上訴人簽立切結書，無償加作契約上所無之項目，才肯給付工程款等語（原審卷
　　八０至八五頁），惟該證人與被上訴人公司負責人有近親關係，其證詞之憑信度
　　已堪質疑，又經原審法院訊之該證人上訴人何以知悉被上訴人行將跳票，據其答
　　稱：剛開始就知道了，因為工程的價錢很低等語（原審卷八三頁），惟徵諸社會
　　交易常情，營造商為取得工程承攬權，於獲利許可之範圍內，壓低價金以增加競
　　標優勢，係屬常見，是縱令被上訴人以偏低價格承包系爭工程，亦無從遽認上訴
　　人自始即能預見被上訴人嗣後必將出現週轉不靈可藉以相脅之情形，何況，如被
　　上訴人財務狀況不佳，上訴人亦受有系爭工程契約不獲履行或遲延履行之風險，
　　衡情亦不至於明知被上訴人財力不足之情況下，而仍與之諦約。據上，益見該證
　　人所述有違常理，而不足採。基上，被上訴人抗辯稱上訴人乘其存款不足，有跳
    票危機，以如不無償加作，即不給付原工程款相脅，迫使被上訴人應允無償加作
　　云云，顯不足採。況按依民法第七四條規定，對暴利行為之撤銷，亦要訴請法院
　　撤銷之，被上訴人僅以訴狀表示撤銷該應允無償加作之法律行為，亦不生撤銷之
　　效力，從而被上訴人既應允無償加作上開水利局擋土牆等工程，所支出之工程費
　　用自不得再向上訴人請求給付。
　(四)基上，被上訴人得請求之工程款為八十九萬零七百六十元（365984+524776=8907
    60）。
八、上訴人得主張抵銷之金額。
　(一)按承攬人完成工作，應使其具備約定之品質，及無減少或滅失價值，或不適於通
　　常或約定使用之瑕疵；工作有瑕疵者，定作人得定相當期限，請求承攬人修補之
　　，承攬人不於前項期限內修補者，定作人得自行修補，並得向承攬人請求償還修
　　補必要之費用，民法第四百九十二條、第四百九十三條第一項、第二項定有明文
　　。又因不完全給付而生給付本身以外之損害者，債權人得請求賠償，此亦為民法
　　二百二十七條所明定。經查，上訴人抗辯稱被上訴人所施作之系爭工程有屋頂漏
　　水致天花板毀損之瑕疵，業據提出照片六張在卷（原審卷二０三－二０七頁）為
　　證，又經原審法院於九十年十二月二十四日履勘現場，發現系爭上訴人公司廠房
　　部分天花板出現滲水漬紋或下墜、上凹等現象，數量大約四十塊，有勘驗筆錄在
　　卷（原審卷一一二－一一七頁）可稽，足認系爭工程屋頂確有施工上之瑕疵，以
　　致天雨滲水，造成天花板毀損。被上訴人雖主張伊已於九十年七月二日、同年八
　　月十日就廠房、辦公室屋頂之漏、滲完成修繕等語，並提出上訴人公司職員陳清
　　輝出具之簽收單（原審卷五０、五一頁）在卷為證，惟原審法院於九十年十二月
　　二十四日為前開勘驗時，上訴人廠房天花板仍有水漬紋、墬、凹等情況，已如前
　　述，足徵被上訴人修繕後，上訴人廠房、辦公室屋頂仍遺存漏、滲之瑕疵，依前
　　開規定之立法意旨，上訴人自得向被上訴人請求償還修補必要費用。經查，上訴
　　人主張系爭工程屋頂抓漏防水處理工程經估價結果，需花費五十一萬五千元，固
　　據提出估價單二張在卷（原審卷五八、五九頁）為證。惟查，依兩造工程合約報
　　價單所載（第三九項次），本件屋頂防水施工面積一四五二平方公尺，每平方公
　　尺造價一百五十八元，總工程款二十二萬九千四百十六元，是本院認上訴人此部
　　分所得請求之修補費用應以原工程款二十二萬九千四百十六元為限，上訴人執上
　　開估價單主張所需修補費用為五十一萬五千元，自難憑採，於超過二十二萬九千
　　四百十六元部分之請求，自非有理。又上訴人系爭廠房天花板毀損約四十塊，亦
　　如前述，以每塊面積一平方公尺估算，總計約十二坪（即40/3.30582= 12，小數
　　點以下捨去），而該天花板原施作單價為每坪六百二十元，亦有上訴人與訴外人
　　億呈工程股份有限公司之工程發包合約書、統一發票（原審卷二二八、二二九頁
　　）在卷可參，依此計算結果，則上述天花板所需修繕費用為七千四百四十元（即
　　620×12=7,440 ），上訴人超過部分請求被上訴人賠償，自非有據。據上，上訴
　　人因系爭工程屋頂之瑕疵，所需支出之抓漏防水、天花板換裝費用，共計為二十
　　三萬六千八百五十六元（229416+7440=236856）。
　(二)至上訴人就其抗辯稱因屋頂漏水致伊貨物、機器毀損等情，並未舉證以實其說，
    且原審法院於上開時間至現場勘驗時，亦未見任何貨物、機器毀壞之事證。又上
    訴人另抗辯稱：ＰＵ地板剝脫、廠房外柏油路面凹陷，均係被上訴人施工不良所
    致等語，然上訴人亦未能舉證證明該等瑕疵係因施工不良所造成，而經原審法院
    上開勘驗結果，上訴人廠房內ＰＵ地板剝脫處，面積甚小，多呈不規則狀、邊緣
    捲曲，而非平整、大範圍剝落，此亦有照片三幀在卷可稽（見上訴人所呈置卷外
    之廠區施工不良位置圖報告書編號第一八至二０照片），自外觀而論，已難認與
    施作之方法或材質有關，況且，上訴人廠房內使用前端具尖叉之堆高機搬移貨物
　　，益難遽予排除該等剝損可能係堆高機操作中所造成，而可逕認係施工不良所致
　　。又上訴人廠房外柏油路面凹陷處或呈長條狀，或呈數不規則凹凸狀，無任何明
    顯易辨之共同成因，亦無從認與被上訴人施作之技術或材料有關。據上，上訴人
    前揭所辯各節，並無可採。從而上訴人抗辯稱其貨物、機器損失七萬元，ＰＵ地
    板及柏油路等修護費需三十萬元，被上訴人應負責賠償云云，自無可取。
　(三)綜上，上訴人所得請求被上訴人償付之金額為二十三萬六千八百五十六元。上訴
    人主張以之與被上訴人請求之工程款抵銷，按二人互負債務，而其給付種類相同
　　，並均屆清償期者，各得以其債務與他方之債務互為抵銷，此為民法第三三四條
　　所明定，是經抵銷後，被上訴人得請求之工程款為六十五萬三千九百零四元（
    000000-000000=653904）。
九、上訴人反訴請求有無理由。
　　上訴人主張被上訴人施作之系爭工程有屋頂漏水之瑕疵，致天花板、貨物及機器
    毀損，另廠房內ＰＵ地板、柏油路面亦有凹陷之瑕疵，其中屋頂漏水修護費用需
    五十一萬五千元，天花板修護費用二十一萬六千一百十四元，貨物及機器損失七
    萬元，ＰＵ地板及柏油路面修護費用需三十萬元，以上合計一百十萬一千一百十
    四元，扣除尚未給付之工程尾款三十六萬五千九百八十四元，尚有七十三萬五千
　　一百三十元，上訴人依承攬瑕疵擔保及債務不履行之法律關係反訴請求被上訴人
　　如數給付云云。經查，上訴人所得請求被上訴人償付之金額為二十三萬六千八百
　　五十六元，並經上訴人主張抵銷被上訴人請求本件之工程款，由本院予以扣抵，
　　已如前述，則上訴人已如任何款項可資請求，從而上訴人反訴請求被上訴人給付
　　七十三萬五千一百三十元及其法定遲延利息，為無理由，應予駁回。
十、綜據上述，被上訴人請求上訴人給付六十五萬三千九百零四元，及自起訴狀繕本
    送達翌日（即九十年九月十四日）起，至清償日止，按年息百分之五計算之法定
    遲延利息，為有理由，應予准許，超過部分之請求，為無理由，應予駁回。原審
    法院就三十六萬八千三百二十元本息部分，為被上訴人勝訴之判決，並無不合，
    上訴人上訴指摘原判決此部分不當，求予廢棄改判，為無理由，應予駁回。就上
    訴人應再給付二十八萬五千五百八十四元（000000-000000=285584）本息部分，
    原審法院為附帶上訴人（即被上訴人）敗訴之判決，尚有未合，附帶上訴人（即
    被上訴人）附帶上訴指摘原判決此部分不當，求予廢棄改判，為有理由，應由本
    院廢棄改判之。就超過被上訴人上開得請求部分，原審法院為被上訴人敗訴部分
    ，並無不合，被上訴人（即附帶上訴人）附帶上訴指摘原判決此部分不當，求予
    廢棄改判，為無理由，應予駁回。上訴人之反訴請求為無理由，原審法院就此部
    分為上訴人敗訴之判決，並無不合，上訴人指摘原判決此部分不當，求予廢棄改
    判，為無理由，應予駁回。
十一、本件事證至臻明確，兩造其餘攻擊防禦方法與判斷結果不生影響，自不逐一審
　　　究，併此敘明。
據上論結，本件上訴為無理由，附帶上訴為一部有理由，一部無理由，依民事訴訟法
第四百四十九條第一項、第四百五十條、第四百六十三條、第三百八十五條第一項前
段、第七十九條但書，判決如主文。
中　　　華　　　民　　　國　　九十三　　年　　　九　　　月　　　一　　　日
　　　　　　　　　　　　　　　　　民事第五庭
~B1審判長法官　蔡明宛
~B2法　　　官　林健彥
~B3法　　　官　曾錦昌
右為正本係照原本作成。
不得上訴
中　　　華　　　民　　　國　　九十三　　年　　　九　　　月　　　三　　　日
~B法院書記官　鄔敦俊
                                                                 ＦＡＱ
